---
title: "Главная"
author: "Астапенкова Арина, Цибарт Алина"
editor: visual
format: html
---

## Задачи проекта:

1\) Загрузить и предобработать данные: привести данные к удобному формату для анализа.

2\) Провести анализ данных: рассчитать базовые статистики и выполнить агрегацию по ключевым показателям.

3\) Визуализировать данные: построить графики, помогающие выявить тенденции и особенности в данных.

4\) Оформить результаты: представить анализ в виде веб-страницы.

## Цель проекта:

Проанализировать эффективность российских вузов на основе данных за 2022 и 2023 годы. Основной задачей является **выявление топ-10 вузов** по различным ключевым показателям, представленным в данных.

### Загрузка и предобработка данных

***Ознакомимся с датасетом за 2022 и 2023 года***

```{r}
#| echo: false                 # показывает код
#| eval: true                  # выполняет код
#| warning: false              # скрывает предупреждения
#| message: false              # скачивает сообщения
#| fig-align: center           # варавнивает графиков по центру
#| out-width: "90%"            # ширина вывода
#| label: load-and-clean-data  # ярлык для блока кода
#install.packages(c("arrow", "data.table", "disk.frame", "fst", "dplyr"))
#install.packages("patchwork")
library(readxl)
library(readr)
library(dplyr)
library(ggplot2)
library(arrow)
library(knitr)
library(kableExtra)
library(stringr)
library(forcats)
library(ggrepel)
library(tidyr)
library(patchwork)
library(tidyverse)
library(stringr)

data_1 <- read_excel("data_performance_2022.xlsx", sheet = 1, col_types = "text")
data_2 <- read_excel("data_performance_2023.xlsx", sheet = 1, col_types = "text")
```

```{r}
#| echo: false                 
#| eval: true                  
#| warning: false              
#| message: false              
kable(
  head(data_1[, c("name", "region", "year", "indicator_name", "indicator_value")], 3),
  caption = "Первые 3 строки с основными столбцами из набора данных за 2022"
) |>
  kable_styling(font_size = 10)
```

```{r}
#| echo: false                 
#| eval: true                  
#| warning: false              
#| message: false             
kable(
  head(data_2[, c("name", "region", "year", "indicator_name", "indicator_value")], 3),
  caption = "Первые 3 строки с основными столбцами из набора данных за 2023"
) |>
  kable_styling(font_size = 10) 
```

**Выведем столбчатые диаграммы для того, чтобы увидеть пропущенные значения в данных.**

```{r}
#| echo: false                 
#| eval: true
#| warning: false 
#пропущенные значения
na_counts_1 <- sapply(data_1, function(x) sum(is.na(x)))
par(mar = c(8, 5, 4, 2))  
barplot(
  na_counts_1,
  las = 2,                          
  col = "#FF6F61",                   
  border = NA,                     
  main = "Количество пропущенных значений за 2022 год",
  cex.names = 0.8,                  
  cex.main = 1.2,
  cex.axis = 0.8,
  ylab = "Количество NA",
)
grid(nx = NA, ny = NULL, col = "gray90", lty = "dotted")


```

```{r}
#| echo: false                 
#| eval: true                 
#| warning: false 
#пропущенные значения
na_counts_2 <- sapply(data_2, function(x) sum(is.na(x)))
par(mar = c(8, 5, 4, 2)) 
barplot(
  na_counts_2,
  las = 2,                           
  col = "#9A4DFF",                    
  border = NA,                       
  main = "Количество пропущенных значений за 2023 год",
  cex.names = 0.8,                   
  cex.main = 1.2,
  cex.axis = 0.9,
  ylab = "Количество NA"
)

grid(nx = NA, ny = NULL, col = "gray90", lty = "dotted")


```

Видим, что за 2022 и 2023 года в Области образования, Код направления подготовки и Направление подготовки практически отсутствуют, а в Названии родительской организации и Единица измерения нету более половины значений.

**Выделим ключевые переменные:**

**☕️** indicator_value и indicator_name

Приведем `indicator_value` к числовому типу и очистим пропуски в данных, где значения равны Na.

```{r}
#| echo: false                 
#| eval: true                 
#| warning: false 
data_1$indicator_value <- as.numeric(data_1$indicator_value)
data_1 <- filter(data_1, !is.na(indicator_value), !is.na(indicator_name))

data_2$indicator_value <- as.numeric(data_2$indicator_value)
data_2 <- filter(data_2, !is.na(indicator_value), !is.na(indicator_name))

combined_data <- bind_rows(data_1, data_2)
```

В ходе предварительного анализа переменной `indicator_value`, содержащей значения показателей эффективности вузов за 2022 и 2023 годы, были рассчитаны основные описательные статистики:

**2022 год**

```{r}
#| echo: false                 
#| eval: true                  
#| warning: false 
summary(data_1$indicator_value)
quantile(data_1$indicator_value, probs = c(0.25, 0.5, 0.75), na.rm = TRUE)
```

**2023 год**

```{r}
#| echo: false                 
#| eval: true                  
#| warning: false 
summary(data_2$indicator_value)
quantile(data_2$indicator_value, probs = c(0.25, 0.5, 0.75), na.rm = TRUE)
```

### Интерпретация

**Большинство значений** показателя сосредоточено в интервале от **0-91**, что видно по значениям квартилей.

**Медиана** слегка снизилась, что может указывать на снижение типичных значений показателя в 2023 году.

**Среднее значение** увеличилось — рост вызван влиянием единичных крайне высоких значений (выбросов).

**Максимальные значения** превышают **140** млн, что может указывать на аномальные наблюдения или иную шкалу для некоторых вузов/показателей.

```{r}
#| echo: false                
#| eval: true                  
#| warning: false
Q1 <- quantile(data_1$indicator_value, 0.25, na.rm = TRUE)
Q3 <- quantile(data_1$indicator_value, 0.75, na.rm = TRUE)
IQR <- Q3 - Q1

data_1 <- mutate(data_1, is_outlier = indicator_value < Q1 - 1.5 * IQR | indicator_value > Q3 + 1.5 * IQR)

ggplot(data_1, aes(x = seq_along(indicator_value), y = indicator_value, color = is_outlier)) +
  geom_point(alpha = 0.6) +
  scale_color_manual(values = c("FALSE" = "grey", "TRUE" = "red")) +
  labs(
    title = "Выбросы за 2022 год",
    x = "Индекс",
    y = "Значения показателей эффективности вузов"
  ) +
  theme_minimal()

```

```{r}
#| echo: false                
#| eval: true                  
#| warning: false 
Q1_2 <- quantile(data_2$indicator_value, 0.25, na.rm = TRUE)
Q3_2 <- quantile(data_2$indicator_value, 0.75, na.rm = TRUE)
IQR_2 <- Q3_2 - Q1_2
data_2 <- mutate(data_2, is_outlier = indicator_value < Q1_2 - 1.5 * IQR | indicator_value > Q3_2 + 1.5 * IQR_2)

ggplot(data_2, aes(x = seq_along(indicator_value), y = indicator_value, color = is_outlier)) +
  geom_point(alpha = 0.6) +
  scale_color_manual(values = c("FALSE" = "grey", "TRUE" = "purple")) +
  labs(
    title = "Выбросы за 2023 год",
    x = "Индекс",
    y = "Значения показателей эффективности вузов"
  ) +
  theme_minimal()

```

На графиках видно, что большинство значений показателя `indicator_value` сосредоточены вблизи нуля, однако присутствуют отдельные наблюдения, значительно выбивающиеся вверх. Эти точки, выделенные красным и фиолетовым цветом, представляют собой выбросы, выявленные с помощью межквартильного размаха (IQR). Особенно заметны скопления выбросов в начале и конце диапазона индексов наблюдений.

Это говорит о наличии аномальных значений в данных, которые могут искажать результаты анализа или статистических моделей.

Построим графики **Boxplot** на основе следующих переменных:

-   Средний ЕГЭ студентов, принятых по результатам ЕГЭ на обучение по очной форме по программам бакалавриата и специалитета за счет средств соответствующих бюджетов бюджетной системы РФ
-   Доля ППС имеющих ученые степени
-   Доходы от НИОКР (за исключением средств бюджетов бюджетной системы Российской Федерации, государственных фондов поддержки науки) в расчете на одного НПР.
-   Общая численность докторантов
-   Заработная плата ППС

```{r}
#| echo: false
#| eval: true
#| warning: false
indicators_of_interest <- c(
  "Средний  ЕГЭ студентов, принятых по результатам ЕГЭ на обучение по очной форме по программам бакалавриата и специалитета за счет средств соответствующих бюджетов бюджетной системы РФ",
  "Доля ППС имеющих ученые степени",
  "Доходы от НИОКР (за исключением средств бюджетов бюджетной системы Российской Федерации, государственных фондов поддержки науки) в расчете на одного НПР[н]",
  "Общая численность докторантов",
  "Заработная плата ППС"
)

selected_data <- combined_data |>
  filter(indicator_name %in% indicators_of_interest)

ggplot(selected_data, aes(x = factor(year), y = indicator_value)) +
  geom_boxplot(fill = "lightblue", outlier.colour = "red") +
  scale_y_continuous(trans = "log10") +
  facet_wrap(~indicator_name, scales = "free_y") +
  labs(title = "Boxplot показателей за 2022 и 2023", x = "Год", y = "Значение") +
  theme_minimal() +
  theme(strip.text = element_text(size = 7))

```

**Удалим выбросы на основе IQR — значения, выходящие за границы**

```{r}
#| echo: false                
#| eval: true                  
#| warning: false 
filtered_data <- combined_data |>
  filter(indicator_name %in% indicators_of_interest) |>
  group_by(indicator_name) |>
  mutate(
    q1 = quantile(indicator_value, 0.25, na.rm = TRUE),
    q3 = quantile(indicator_value, 0.75, na.rm = TRUE),
    iqr = q3 - q1,
    lower = case_when(
      indicator_name == "Общая численность докторантов" ~ -Inf,  # не обрезать
      TRUE ~ q1 - 1.5 * iqr
    ),
    upper = case_when(
      indicator_name == "Общая численность докторантов" ~ Inf,   # не обрезать
      TRUE ~ q3 + 1.5 * iqr
    )
  ) |>
  filter(indicator_value >= lower, indicator_value <= upper) |>
  select(-q1, -q3, -iqr, -lower, -upper) |>
  ungroup()

```

### Визуализация

```{r}
#| echo: false
#| warning: false
#| fig.width: 12
#| fig.height: 8
plot_compare_two_years <- function(data, indicator_exact, years = c(2022, 2023), title, top_n = 10) {
  plot_data <- data |>
    filter(indicator_name == indicator_exact, year %in% years) |>
    mutate(
      short_name = str_trunc(str_to_title(name), 40)
    ) |>
    group_by(short_name, year) |>
    summarise(value = median(indicator_value, na.rm = TRUE), .groups = "drop")
  
  # вычислим среднее по вузу за два года и выбираем top_n
  top_universities <- plot_data |>
    group_by(short_name) |>
    summarise(mean_value = mean(value, na.rm = TRUE)) |>
    arrange(desc(mean_value)) |>
    slice_head(n = top_n) |>
    pull(short_name)
  
  plot_data <- plot_data |>
    filter(short_name %in% top_universities) |>
    mutate(
      short_name = fct_reorder(short_name, value, .fun = mean, .desc = TRUE)
    )
  
  ggplot(plot_data, aes(x = value, y = short_name, fill = factor(year))) +
    geom_col(position = position_dodge(width = 0.7), width = 0.6) +
    geom_label_repel(
      aes(label = round(value, 2)),
      position = position_dodge(width = 0.7),
      size = 3,
      segment.color = NA,
      show.legend = FALSE
    ) +
    scale_fill_manual(values = c("2022" = "#FFA500", "2023" = "#A0522D"), name = "Год") +
    scale_x_continuous(expand = expansion(mult = c(0, 0.05))) +
    labs(
      title = str_wrap(title, 60),
      x = "Значение показателя",
      y = NULL
    ) +
    theme_minimal(base_size = 12) +
    theme(panel.grid.major.y = element_blank())
}



```

```{r}
#| echo: false
#| eval: true
#| warning: false
#| message: false
p1 <- plot_compare_two_years(
  filtered_data,
  "Средний  ЕГЭ студентов, принятых по результатам ЕГЭ на обучение по очной форме по программам бакалавриата и специалитета за счет средств соответствующих бюджетов бюджетной системы РФ",
  years = c(2022, 2023),
  title = "Топ-10 вузов по среднему баллу ЕГЭ (2022–2023)"
)

p1

```

**Вывод:**\
В 2023 году наблюдается общий рост среднего балла ЕГЭ среди вузов-лидеров. Лидирующие позиции занимают крупные региональные и федеральные вузы с высокой конкуренцией. Особенно выделяются Одинцовский, Северо-Западный и Казанский филиалы, где прирост по сравнению с 2022 годом составляет от 3 до 5 баллов. Это может свидетельствовать о росте привлекательности и академического имиджа этих вузов.


```{r}
#| echo: false
#| message: false
#| warning: false
#| fig.width: 12
#| fig.height: 8

pps_data <- filtered_data |>
  filter(indicator_name == "Доля ППС имеющих ученые степени") |>
  mutate(short_name = str_trunc(str_to_title(name), 40)) |>
  group_by(short_name, year) |>
  summarise(value = median(indicator_value, na.rm = TRUE), .groups = "drop")

pps_top <- pps_data |>
  group_by(short_name) |>
  summarise(avg_val = mean(value)) |>
  filter(avg_val < 100) |>  # только те, кто не 100
  arrange(desc(avg_val)) |>
  slice_head(n = 10) |>
  pull(short_name)

pps_plot_data <- pps_data |>
  filter(short_name %in% pps_top) |>
  mutate(short_name = fct_reorder(short_name, value, .fun = mean, .desc = TRUE))

ggplot(pps_plot_data, aes(x = value, y = short_name, fill = factor(year))) +
  geom_col(position = position_dodge(width = 0.7), width = 0.6) +
  geom_label(aes(label = round(value, 1)), position = position_dodge(0.7), size = 3, show.legend = FALSE) +
  scale_fill_manual(values = c("2022" = "#20b2aa", "2023" = "#ff7f50"), name = "Год") +
  labs(
    title = "Доля ППС, имеющих учёные степени",
    x = "Значение показателя (%)",
    y = NULL
  ) +
  theme_minimal(base_size = 12) +
  theme(panel.grid.major.y = element_blank())


```

**Вывод:**\
Зарплаты преподавателей в топ-10 вузах сохраняются на стабильно высоком уровне с тенденцией к умеренному росту. Наибольшее увеличение произошло в Снежинском, Владимирском и Выксунском филиалах. Такая динамика может быть связана с внутренней политикой вузов по удержанию квалифицированных кадров, а также с региональными мерами поддержки научно-педагогических работников.

```{r}
#| echo: false
#| message: true
#| warning: false
p3 <- plot_compare_two_years(
  filtered_data,
  "Заработная плата ППС",
  years = c(2022, 2023),
  title = "Заработная плата ППС"
)

p3

```

**Вывод:**\
График позволяет выявить вузы, в которых доля преподавателей с учеными степенями составляет менее 100%, но при этом варьируется от 93 до 98%. Почти все представленные вузы за год либо сохранили уровень, либо незначительно его повысили. Это говорит о стабильности кадрового состава и отсутствии резких изменений в структуре профессорско-преподавательского состава. В некоторых вузах рост на 1–2% указывает на небольшое, но положительное движение в сторону академизации кадров.

📘 ППС — это категория сотрудников вуза, которая включает всех преподавателей, участвующих в образовательном процессе, а также, как правило, в научной и методической работе.


```{r}
#| echo: false
#| eval: true
#| warning: false
#| fig.width: 10
#| fig.height: 6
doktorant_data <- filtered_data |>
  filter(indicator_name == "Общая численность докторантов", indicator_value > 0) |>
  mutate(short_name = str_trunc(str_to_title(name), 40)) |>
  group_by(short_name, year) |>
  summarise(value = mean(indicator_value, na.rm = TRUE), .groups = "drop")

top_doktorant <- doktorant_data |>
  group_by(short_name) |>
  summarise(avg_value = mean(value)) |>
  arrange(desc(avg_value)) |>
  slice_head(n = 10) |>
  pull(short_name)

plot_data <- doktorant_data |>
  filter(short_name %in% top_doktorant) |>
  mutate(short_name = fct_reorder(short_name, value, .fun = mean, .desc = TRUE))

ggplot(plot_data, aes(x = value, y = short_name, fill = factor(year))) +
  geom_col(position = position_dodge(width = 0.7), width = 0.6) +
  geom_label(aes(label = round(value, 2)), position = position_dodge(0.7), size = 3, show.legend = FALSE) +
  scale_fill_manual(values = c("2022" = "#1f77b4", "2023" = "#ff7f0e"), name = "Год") +
  labs(
    title = "Топ-10 вузов по численности докторантов",
    x = "Численность докторантов",
    y = NULL
  ) +
  theme_minimal()


```

**Вывод:**\
Количество докторантов — один из показателей научной активности вуза. Лидеры по этому показателю показывают разнонаправленную динамику: в одних вузах численность сократилась, в других — увеличилась. Особенно выделяется вуз, где число докторантов выросло с 16 до 27, что может быть связано с запуском новых программ докторантуры или привлечением новых кадров через грантовую поддержку. В целом, большинство значений остаются на уровне от 5 до 12 человек, что типично для вузов регионального уровня.

```{r}
#| echo: false
#| eval: true
#| warning: false
#| message: false
target_indicator <- "Доходы от НИОКР (за исключением средств бюджетов бюджетной системы Российской Федерации, государственных фондов поддержки науки) в расчете на одного НПР[н]"

p4 <- plot_compare_two_years(
  filtered_data,
  indicator_exact = target_indicator,
  years = c(2022, 2023),
  title = "Доходы от НИОКР в расчете на одного НПР: Топ-10 вузов (2022–2023)"
)

p4

```

```{r}
#| echo: false
#| eval: true
#| warning: false
#| message: false
growth_data <- filtered_data |>
  filter(indicator_name == target_indicator) |>
  group_by(name, year) |>
  summarise(value = mean(indicator_value, na.rm = TRUE), .groups = "drop") |>
  pivot_wider(names_from = year, values_from = value, names_prefix = "year_") |>
  mutate(growth = year_2023 - year_2022) |>
  arrange(desc(growth)) |>
  slice_head(n = 10)

knitr::kable(growth_data, caption = "Топ-10 вузов по росту доходов от НИОКР на одного НПР[н] (2022–2023)") |>
  kableExtra::kable_styling(font_size = 10)

```

**Вывод:**\
Данный показатель ярко демонстрирует существенные различия между вузами. В топ-10 вошли вузы, показывающие уверенный рост доходов от научно-исследовательской деятельности. Особенно заметно увеличение в Озерском и Бийском институтах (до 400+ тыс. рублей в расчете на одного НПР), что указывает на высокую активность в научных проектах, участие в тендерах и грантах, а также на хорошее взаимодействие с промышленными партнёрами. Это может быть признаком эффективной научной инфраструктуры вуза и его коммерческой востребованности.


**ИНОКР — Научно-исследовательские и опытно-конструкторские работы**

**НПР — Научно-педагогический работник**

## Общие выводы проекта

Анализ эффективности вузов РФ на основе данных за 2022 и 2023 годы показал:

-   **Вузовская система неоднородна**: в то время как часть университетов стабильно демонстрирует высокие показатели, большая доля учреждений показывает низкие значения по ключевым метрикам.
-   **Лидеры устойчивы** во времени — по каждому показателю состав топ-10 практически не изменяется.
-   **Доходы от НИОКР и зарплата ППС** — показатели с наибольшей вариативностью, отражающие различия в институциональном развитии вузов.
-   **Качество приёма** (средний балл ЕГЭ) остаётся важным индикатором престижности и уровня подготовки абитуриентов.
-   **Доля ППС с учеными степенями** связана с научным профилем и академической репутацией.


